臺灣桃園地方法院民事簡易判決
111年度壢簡字第235號
原      告  張勝騰  

訴訟代理人  邱清銜律師
複代理人    游淑琄律師
被      告  呂理成  

上列當事人間請求遷讓房屋等事件，本院於民國111年10月25日
言詞辯論終結，判決如下：
    主    文
一、被告應自門牌號碼桃園市○○區○○路00號之房屋遷出，並騰空
    返還予原告
二、被告應給付原告新臺幣貳拾壹萬元，及自民國一百一十年十
    二月六日起至清償日止，按年利率百分之五計算之利息。
三、原告其餘之訴駁回。
四、訴訟費用由被告負擔。
五、本判決原告勝訴部分得假執行。
六、原告其餘假執行之聲請駁回。
    事實及理由
壹、程序方面
一、按簡易訴訟程序訴狀送達後，原告不得將原訴變更或追加他
    訴，但請求之基礎事實同一者不在此限，不在此限。此見民
    事訴訟法第436 條第2 項準用第255 條第1 項第32款規定自
    明。
二、經查，本件原告起訴時聲明原為：(一)被告應自門牌號碼桃
    園市○○區○○路00號之房屋(下稱系爭房屋)遷出，並騰空返還
    予原告；(二)被告應給付原告新臺幣（下同）35萬元，及自
    起訴狀繕本送達翌日起至清償日止，按年利率百分之5計算
    之利息；(三)被告應自110年10月1日起至遷讓返還系爭房屋
    之日止，按月給付原告7萬元；(四)願供擔保，請准宣告假
    執行。嗣於111年9月21日以民事準備書(一)狀、本院111年1
    0月25日言詞辯論期日，變更及追加備位聲明，其最後之聲
    明為，先位聲明：(一)被告應自系爭房屋遷出，並騰空返還
    予原告；(二)被告應給付原告21萬元，及自起訴狀繕本送達
    翌日起至清償日止，按年利率百分之5計算之利息；(三)被
    告應自110年10月1日起至遷讓返還系爭房屋之日止，按月給
    付原告7萬5000元；(四)願供擔保，請准宣告假執行。備位
    聲明：(一)被告應自系爭房屋遷出，並騰空返還予原告及全
    體共有人；(二)被告應給付原告21萬元，及自起訴狀繕本送
    達翌日起至清償日止，按年利率百分之5計算之利息；(三)
    願供擔保，請准宣告假執行。核原告前開所為，其前後請求
    之基礎事實同一，原告訴之變更、追加合於上揭規定，自應
    准許。
貳、實體方面
一、原告主張：
(一)系爭房屋及相鄰之建物並未辦理所有權第一次登記(登記稅
    籍同為桃園市○○區○○路000號)，為原告之父執輩所出資興建
    ，現由原告與其他親戚公同共有，公同共有人間並約定分別
    管理系爭房屋及相鄰之建物，系爭房屋約定由原告所管理使
    用。原告於108年3月間將系爭房屋出租予被告，期間自108
    年3月1日起至111年2月28日止，約定每月租金7萬元，押租
    金2個月(下稱系爭租約)，原告並於取得其他公同共有人同
    意後，允許被告以系爭房屋申請商業登記。詎被告自110年5
    月起即未再給付租金，因系爭租約有特約約定「若一個月未
    付，原告得以租期到期自行處理」，原告遂以存證信函向被
    告終止系爭租約。如法院認該終止不合法，因上開存證信函
    已有催告之意思表示，被告經催告後仍未給付租金，原告再
    以起訴狀繕本送達作為終止契約之意思表示。又迄契約終止
    時，被告尚積欠原告5個月租金合計35萬元，扣除押租金14
    萬元後，被告應給付原告21萬元之租金。又系爭租約終止後
    ，被告即應返還系爭房屋，被告迄今拒不遷讓交還系爭房屋
    ，妨害原告之使用收益，自應賠償原告按每月租金額計算之
    不當得利，至遷讓返還系爭房屋之日止。
(二)退步言之，倘法院認原告未得公同共有人同意，將系爭房屋
    出租予被告，然因系爭租約於終止前係合法有效，基於債之
    相對性，被告仍應給付積欠之租金，而被告並未得公同共有
    人之同意無權占有系爭房屋，原告得依民法第828條第2項、
    第821條、第767條之規定，請求被告將系爭房屋返還予原告
    及其他公同共有人。
(三)為此，爰先位依系爭租約及不當得利之法律關係，備位依系
    爭租約及第828條第2項、第821條、第767條之規定，提起本
    件訴訟等語。並聲明：如前述變更後之先備位聲明。
二、被告則以：被告確有跟原告締結系爭租約，且僅向原告繳納
    租金至110年4月，此係因租賃期間，原告的哥哥即訴外人張
    勝超向被告表示系爭房屋為其所有，並表示在109年8月間有
    向原告表示要將房屋收回，兩造、張勝超遂於協議後已終止
    系爭租約，被告則另與張勝超於109年9月簽訂系爭房屋之新
    租約(下稱新租約)，故被告即自110年5月起將租金交付張勝
    超，而系爭租約既已於109年8月間終止，原告請求110年5月
    至9月之租金，顯然無據。縱使系爭租約未於109年8月間終
    止，然原告既主張被告於110年5月起未給付租金，依系爭租
    約之特約約定即已終止，原告再請求租金亦屬無據。另系爭
    房為張勝超所有，被告無權出租及請求被告返還等語，資為
    抗辯。並聲明：原告之訴駁回。
三、原告主張系爭房屋為原告及其他親屬公同共有，兩造於108
    年間締結系爭租約，而被告自110年5月起即未再向原告交付
    租金，系爭契約已終止，被告現仍占有使用系爭房屋等情，
    業據原告提出系爭房屋房屋稅繳納證明、系爭租約、存證信
    函及回執等件為證(見本院卷第8至11頁、第14至17頁)，且
    為被告所不爭執，此部分之事實，堪信為真實。
四、得心證之理由：
(一)系爭租約於終止前係合法有效：
　1.按租賃契約，係以當事人約定，一方以物租與他方使用收益
    ，他方支付租金而成立，並不以出租人對於租賃物有所有權
    為要件(最高法院64年台上字第424號及同院33年上字第84號
    判例意旨參照)；次按債權人基於債之關係，得向債務人請
    求給付，民法第199條第1項定有明文；另債權債務之主體應
    以締結契約之當事人為準，故凡契約上所載明之債權人，不
    問其實際情形如何，對於債務人當然得行使契約上之權利，
    租賃乃特定當事人間所締之契約，出租人既不以所有人為限
    ，關於租賃上權利義務，存在於締約當事人之間，與所有人
    無涉(最高法院43年台上字第99號判例要旨及最高法院71年
    度台上字第2220號裁判要旨參照)。因此，租賃乃特定當事
    人間所締之契約，屬於負擔行為，不以有處分權為必要，故
    出租人不以所有人為限，故關於租賃上之權利義務，存在於
    締約當事人之間，與所有人無涉。
　2.經查，系爭房屋雖為原告與其他親屬公同共有，姑且不論原
    告是否已得全體公同共有人之同意出租系爭房屋，因系爭租
    約屬於負擔行為，不以有系爭房屋之處分權為必要，且既係
    原告與被告兩造所締之契約，原告業已依約交付系爭房地予
    被告使用收益，原告於訂約後亦無任何有難為對待給付之虞
    之情形。是以，原告既為出租人，基於債權相對性，在系爭
    租約存續期間，其自有權利請求承租人即被告按系爭租約給
    付所約定數額之租金，並於契約存續期間屆滿或終止後，得
    依系爭租約及民法第455條之規定，請求返還系爭房屋。
(二)系爭租約已經原告合法終止：
  1.按承租人租金支付有遲延者，出租人得定相當期限，催告承
    租人支付租金，如承租人於其期限內不為支付，出租人得終
    止契約；租賃物為房屋者，遲付租金之總額，非達2個月之
    租金，不得依前項之規定，終止契約，民法第440條第1項及
    第2項前段定有明文。次按承租人積欠租金額，除擔保金抵
    償外，達2個月以上時，出租人不得收回房屋，土地法第100
    條第3款亦有明定。而土地法為民法之特別法，則就積欠租
    金額是否已達2個月以上之認定，自應以經扣抵擔保金後所
    積欠之租金額為要件，而不適用民法第440條第2項僅以積欠
    租金達2個月即得終止之規定。另按土地法第100條第3款關
    於擔保抵償租金之規定，雖僅就未定有期限之租賃而設，然
    在定有期限之租賃實具有同一之法律理由，自應類推適用（
    最高法院44年台上字第516號裁判意旨參照）。又上開規
    定之旨趣在保護承租人權益，避免其因一時資力不足即遭出
    租人終止租約，故不得以特約排除法律所設之限制，為強制
    規定，如有違反，應屬無效（最高法院102 年度台上第833
    號判決參照）。
　2.查系爭租約固為定有期限之房屋租賃契約，但應類推適用土
    地法第100條第3款規定，且該規定為強制規定，不得以特約
    排除，而系爭租約特約第1條「乙方(承租人)租金若一個月
    未付甲方(出租人)，則以租約到期自行處理，乙方不得異議
    」之約定，違反土地法第100條第3款之強制規定，應屬無效
    。
　3.次查，被告自110年5月起即未再向原告給付租金，業如前述
    ，原告於110年9月27日以存證信函向被告表示以積欠租金達
    5個月，依系爭契約特約第1條終止契約等語，該存證信函並
    於110年9月30日送達被告，有存證信函及回執在卷可稽(見
    本卷第14至15頁、17頁)，因系爭租特約第1條無效，原告以
    上開存證信函終止契約雖不合法，惟斯時(即110年9月30日)
    被告積欠之租金(110年5至9月)扣除2個月押租金後，已達2
    個月之租額，自得以該存證信函為催告給付租金之意思表示
    ，而被告於催告後仍未給付租金，原告復以起訴狀繕本作為
    終止租約之意思表示，而起訴狀繕本於110年12月5日補充送
    達被告，有送達證書在卷可參（見本院卷第22頁），故系爭
    租約已於110年12月5日終止，原告自得本於出租人之地位請
    求被告遷讓返還系爭房屋。是以，原告先位聲明第1項依租
    賃關係請求被告返還系爭房屋，核屬有據，應予准許。
　4.至被告辯稱在109年8月間有向原告表示要將房屋收回，兩造
    、張勝超於協議後已終止系爭租約，被告則另與張勝超於10
    9年9月簽訂新租約，被告即自110年5月起將租金交付張勝超
    云云，惟為原告所否認。而證人張勝超於本院言詞辯論期日
    雖證稱109年8月間有與兩造進行三方協議終止系爭租約，並
    於同年8月間與被告簽訂新租約，並自109年9月開始向被告
    收取租金等語(見本院卷第96頁反面)。然參諸被告歷次答辯
    之內容，其均稱張勝超要求被告向原告繳房租到110年4月，
    之後房租交給張勝超等語，而張勝超於本院詢問「是否要求
    被告向原告繳房租到110年4月，之後房租交給證人張勝超」
    時，亦回答「是」(見本院卷第96頁反面)，則證人張勝超就
    何時起向被告收取租金乙節，顯然前後矛盾，已難憑採。再
    者，倘系爭租約如被告所辯已於109年8月終止，被告何以持
    續向原告給付租金至110年4月，而非自109年9月起即向證人
    張勝超給付租金，實與常情有違，而被告亦未提出其他證據
    以實其說，被告所辯自不足採。
(三)被告應給付原告積欠之租金：
　1.查系爭租約約定每月租金為7萬元，而被告自110年5月迄110
    年12月5日契約終止時，尚積欠原告租金50萬1667元【計算
    式：7萬元X(7月+5/30月)=50萬1667元，元以下4捨5入】，
    扣除押租金14萬元後，尚積欠原告36萬1667元租金。原告先
    位聲明第2項依系爭租約，僅請求被告給付積欠之租金21萬
    元，未逾上開得請求之金額，自屬有據，應予准許。　　
　2.至被告雖然辯稱於租賃契約存續期間，張勝超向被告主張為
    系爭房屋所有權人云云。然無論原告就系爭房地有無合法之
    使用收益權限，均對其出租人之地位並不生影響，業如前述
    出租人既已交付系爭房地，被告並能就系爭房地為符合租賃
    目的之使用收益，基於系爭租約及債之相對性，被告即應給
    付租金予原告，不得以110年5月起租金業已給付予張勝超為
    由，拒絕給付租金予原告，被告之抗辯應屬無據。 　
　3.末按遲延之債務，以支付金錢為標的者，債權人得請求依法
    定利率計算之遲延利息；應付利息之債務，其利率未經約定
    ，亦無法律可據者，週年利率為百分之5。民法第233條第1
    項、第203條分別定有明文。查本件給付租金債務，其給付
    雖有確定期限，然迄至本院言詞辯論終結前均已屆期，已如
    前述，則原告僅請求自起訴狀繕本送達翌日起算之利息，應
    屬有據。本件起訴狀繕本係於110年12月5日補充送達被告，
    已如前述，是被告應於110年12月6日起負遲延責任。　
(三)原告請求相當於租金之不當得利，無理由：
　1.又公同共有債權人起訴請求債務人履行債務，係公同共有債
    權之權利行使，非屬回復公同共有債權之請求，尚無民法第
    821條規定之準用；而應依同法第831條準用第828條第3項規
    定，除法律另有規定外，須得其他公同共有人全體之同意，
    或由公同共有人全體為原告，其當事人之適格始無欠缺。次
    按無法律上之原因而受利益，致他人受損害者，應返還其利
    益，雖有法律上之原因，而其後已不存在者，亦同。民法第
    179條定有明文。而無權占有他人之土地，可能獲得相當於
    租金之利益，為社會通常之觀念，故如無權占有他人之房屋
    ，加害人應返還之不當得利之範圍，為相當於租金之利益。
　2.查系爭房屋為原告及其他親屬公同共有，原告固主張其經公
    同共有人全體之同意，而得單獨管理使用系爭房屋，並提出
    公同共有人簽名及蓋章之房屋稅繳款書為證(見本卷第12頁)
    。惟上開房屋稅繳款書係桃園市○○區○○路000號之房屋稅繳
    款書，而依原告所述，該稅籍地址包含系爭房屋及其他比鄰
    建物，該繳款書所指是否為系爭房屋已屬有疑，遑論其上除
    公同共有人簽名及蓋章外，並無任何同意原告單獨管理使用
    系爭房屋之文字，故該繳款書不足以證明全體公同共有人已
    同意原告單獨管理使用系爭房屋，則原告先位聲明第3項請
    求被告給付自110年10月1日起至遷讓返還系爭房屋之日止，
    按月給付相當於租金之不當得利，核屬公同共有債權之行使
    ，應得公同共有人全體之同意始得為之，原告未提出得公同
    共有人全體之同意起訴之相關證明，逕單獨以其個人名義為
    原告起訴請求，自屬當事人不適格，應予駁回。
五、綜上所述，原告依系爭租約之法律關係，請求如主文第1至2
    項所示，為有理由，應予准許；逾此範圍，為無理由，應予
    駁回。又預備訴之合併，先位之訴有理由時，就備位之訴部
    分無庸為審理裁判，而本件既原告先位之訴並非無理由，其
    備位之訴即無庸加以審究，併此敘明。
六、本件原告勝訴部分係就民事訴訟法第427條適用簡易程序所
    為被告敗訴之判決，依同法第389條第1項第3款規定，爰依
    職權宣告假執行。又法院應依職權宣告假執行者，本無庸原
    告為聲請，若原告仍聲請願供擔保宣告假執行者，該聲請僅
    在促使法院職權發動，法院仍係本於職權而宣告，自無庸對
    該聲請為准駁之裁判。至原告敗訴部分，其假執行之聲請已
    失其附麗，爰另為駁回假執行聲請之諭知。
七、本件事證已臻明確，兩造其餘攻擊與防禦方法均與判決結果
    不生影響，不再一一論述，附此敘明。
八、訴訟費用負擔之依據：民事訴訟法第79條。
中　　華　　民　　國　　111 　年　　11　　月　　9　　日
                  中壢簡易庭      法  官  張博鈞
以上為正本係照原本作成。
如不服本判決，應於送達後20日內，向本院提出上訴狀並表明上
訴理由，如於本判決宣示後送達前提起上訴者，應於判決送達後
20日內補提上訴理由書（須附繕本）。
如委任律師提起上訴者，應一併繳納上訴審裁判費。
中　　華　　民　　國　　111 　年　　11　　月　　 9　　日
                                  書記官  張季容